臺灣臺北地方法院民事判決　九十年度保險字第二○號
　　原　　　告　　華南產物保險股份有限公司
　　法定代理人　　丁○○
　　法定代理人　　乙○○
　　法定代理人　　甲○○
　　法定代理人　　丙○○
右當事人間損害賠償事件，本院判決如左：
    主    文
原告之訴及假執行之聲請均駁回。
訴訟費用由原告負擔。
    事    實
甲、原告方面：
一、聲明：被告應給付原告華南產物保險股份有限公司新台幣二十五萬四千五百十三
    元及美金四十七萬三千四百四十六點三九元，給付原告第一產物保險股份有限公
    司美金四萬二千零二十四點三○元，給付原告中國航聯產物保險股份有限公司美
    金八千六百三十一點三八元，及自本書狀繕本送達被告之翌日起，至實際給付之
    日止，按年息百分之五計算之利息，並願供擔保請准宣告假執行。
二、陳述：
（一）原告等於民國八十七年間分別承保由訴外人汎德股份有限公司及六和實業股份
      有限公司等，自英、法、德等國家採購進口如附件所示之二百三十部汽車，並
      委由汽車運輸專用船HUAL TRINITA輪運送來台，惟前揭船舶來台途中，即於八
      十七年九月十七日，於新加坡港外，遭由被告所管理營運，而由巴商長榮國際
      股份有限公司登記所有之EVER   GLORY輪違規，自其左舷予以衝撞，以致造成
      HUAL TRINITA輪第一、二號貨艙均告破損進水，船舶並因此向左傾斜，情況至
      為危險。HUAL TRINITA輪之船東，乃即僱用當地Semco  Salvage Pte Ltd救難
      公司，對HUAL TRINITA輪施予緊急堵漏、焊補及抽排水等救助，始行將其扶正
      ，並拖入新加坡港進行整修。惟前開汽車貨物，不僅因受船舶碰撞當時所發生
      之鉅大衝撞力量之影響，致使汽車本身發生移位、碰、擦傷，而須行修理之損
      害，且因上指海上救難，及經HUAL TRINITA輪船東宣告成立共同海損，是而上
      開系爭貨物依法亦須攤付相關之海上救難及共同海損之費用，以致受有如附件
      所列之損害。
（二）前項所述之損害，嗣分別經原告等依其與上開貨物所有人所訂立之保險契約，
      分予以賠付迄，爰依保險法第五十三條之規定，取得各該受貨人就系爭損害對
      第三人所有代位求償之權利。
（三）按因故意或過失，不法侵害他人之權利者，負損害賠償責任，民法一百八十四
      條訂有明文。被告所管理之船舶，之所以發生碰撞HUAL TRINITA輪之情形，必
      係因EVER GLORY上之船長、海員之過失所致，則依民法第一百八十八條，被告
      應與其受僱人負連帶賠償責任，而因船舶碰撞所生之損害，應由有過失之船舶
      負擔賠償責任，亦為舊海商法第一三五條至一三七條著有規定。而本件所述之
      前開損害，既均係因被告所管理營運之EVER GLORY輪，於海上違反海上航行避
      碰規則，衝撞HUAL TRINITA輪左舷紅燈所肇致，是被告等就上開損害，自應對
      原告等負擔賠償之責任。
（三）對被告抗辯之陳述：
  １、依據被告所提出之宣誓書及新加坡法院之裁定內容，新加坡法院是針對限制船
      舶所有人巴商長榮國際股份有限公司之責任所發，並不及本件被告，故本件被
      告自無以針對他人之裁定而主張自己有利之理，是新加坡法院之裁定，並無拘
      束原告不得對被告提起本件訴訟之理。且據我國民事訴訟法第一條規定：「訴
      訟，由被告住所地之法院管轄」，而第二條更規定：「對於私法人之訴訟，由
      其主事務所或主營業所在地之法院管轄」，今被告之主事務所既在鈞院之轄區
      中，則鈞院自有管轄權。
  ２、本件原、被告二者，皆屬我中華民國籍之法人，雖船舶踫撞地點為新加坡海域
      ，惟該地點不過為偶發性之聯繫因素，在訴訟兩造皆為我國法人之情形，雙方
      所據以成立及熟悉者，皆為我國法，實無以外國法為案件準據法之理，否則我
      國之司法權則有受限制之情形，此與國際法之立法目的在解決涉外案件，亦相
      違背，故本件並無以新加坡為準據法之理。
  ３、依新加坡法律，英國之海商判決例有援用之餘地。
  (１)按新加坡為一採英美法律制度之國家，故在某些範圍之法律關係，如侵權行為
      部份，其並無制式之法律條文，而係以案例作為各級法院判斷之依據，此有新
      加坡律師於其函文中所記載。於Seow  Teck Ming & Anor  V.  Tan Ah Yeo &
      Anor  [1991]案例中，新加坡法院明白表示，於海事案件或一般案件中，一九
      一一年海事公約亦有適用之餘地。而英國因為一九一一海事公約之簽約國，故
      英國之判決例在新加坡亦有適用之餘地。
  (２)依英國海商判決，於碰撞發生時，船上之貨主，得向非運送船請求損害賠償，
      此有英國海商法界巨擘Kenneth C. M. GUFFIE所著之海上碰撞法 (The Law of
      Collisions at Sea)第五七頁及第二八七頁可稽，而因英國之判決在新加坡亦
      得援引，故依新加坡法律，原告自有權向被告請求。
三、證據：提出原告所承保貨物明細及損害計算表一份、新加坡律師事務所函、Seow
    Teck  Ming  & Anor  V.  Tan Ah Yeo & Anor案例及中譯文、Kenneth  C.  M.
    GUFFIE所著之海上碰撞法及中譯文等件為證。
乙、被告方面：
一、聲明：原告之訴及假執行之聲請均駁回，如受不利判決，願供擔保，請准宣告免
    為假執行。
二、陳述：
（一）系爭船舶碰撞事件於原告提起本件訴訟前，業於新加坡進入限制責任之司法程
      序，基於責任限制之立法目的係為減輕船舶所有人之責任以鼓勵航運，系爭船
      舶碰撞所生債權債務糾紛之解決自應由新加坡法院專屬管轄。
（二）本件原告於八十九年十二月十日開庭時既表明系爭船舶碰撞係發生在新加坡共
      和國領海內（即原告主張之侵權行為地在新加坡），且鈞院就此亦當庭闡明本
      件侵權行為案件之準據法應為新加坡法並應由原告就新加坡法負舉證之責，從
      而，原告應就其所主張之事實是否構成新加坡法規定之侵權行為（即侵權行為
      構成要件）及該當於構成要件時所應負之法律責任為何（即侵權行為法律效果
      ）詳予舉證說明。
（三）原告雖提出Seow Teck Ming & Anor v.  Tan Ah Yeo & Anor [1991]案例及英
      國海商法學者Kenneth C. M. GUFFIE所著之海上碰撞法節本主張英國之海商判
      決在新加坡應有適用，而依英國海商判決，於船舶發生碰撞時，船上之貨主得
      向非運送船請求損害賠償云云，惟查：Ever Glory輪與Hual Trinita輪於新加
      坡領海發生碰撞之原因、可歸責事由為何，迄未見原告舉證予以說明，從而，
      Ever Glory是否需就系爭船舶碰撞事件負侵權行為責任，即非無疑義。又，原
      告既主張發生碰撞之Ever Glory輪係登記在巴商長榮國際股份有限公司名下而
      為其所有（請參起訴狀第一段），則被告長榮海運股份有限公司顯非該輪之船
      舶所有人，依前揭案例所揭示「No action shall be maintained to enforce
      any claim or lien against  a vessel or her owners in respect  of any
      damage  or  loss  to another  vessel, her  cargo  or freight, or any
      property  on board her,……caused by the fault of the former vessel,
      ……unless proceedings  therein are commenced  within two years from
      the date when the damage or loss or injury  was caused……」（任何因
      該船舶之過失，而對於他船舶、貨物、運費或任何其他船上財產所造成之損害
      ：：：除非於損害或傷亡造成之日起二年內開始訴訟程序，否則不得對於該船
      舶或船東主張請求權或留置權：：：）及上開海上碰撞法一書所載「The
      liability  of the non-carrying  ship  is for the  proportion  of the
      damages suffered by the cargo-owners caused entirely by the fault of
      the non-carrying ship.」（非運送船舶完全依據其過失比例就貨主所受損害
      負責）「……the  owners  of the non-carrying  ship are liable to the
      cargo-  owners which exceed the proportion of fault attributable  to
      the non-carrying ship.」 (：：：非運送船舶之所有人就超出非運送船舶之
      過失比例範圍仍對貨主負損害賠償之責) ，均未言及貨主得就所受貨損對除船
      舶或船舶所有人以外之第三人請求損害賠償，可知，原告提起本件訴訟請求非
      Ever Glory輪所有人之被告就系爭貨損負賠償之責，應屬於法無據。另，因發
      生碰撞之Ever Glory輪與Hual Trinita輪過失之有無及過失之比例為何，均未
      經原告舉證說明，從而，原告是否得就系爭貨損向Ever Glory輪船東請求全額
      賠償，亦非無疑。
（三）綜上，本件縱認新加坡係採案例法且英國海商判決於新加坡應有適用，惟原告
      亦應提出貨主得就所受貨損對於非（Ever Glory輪）船舶所有人之被告請求貨
      損索賠之依據，並就Ever Glory輪究有何故意、過失而構成侵權行為等提出具
      體證據，以實其說，若否，原告之訴顯然仍於法無據，應予駁回。
（四）原告固主張其為系爭貨物之保險人，依保險法第五十三條規定代位求償云云，
      惟保險人依保險法第五十三條合法取得代位權，係以保險契約有效存在並業已
      依約理賠予被保險人為前提，本件原告既無法提出系爭貨物之保險單及已為理
      賠之文件，以證明其已合法取得代位求償權，則其主張基於保險代位就系爭船
      舶碰撞損害行使求償權，自屬於法無據，應予駁回。
（五）原告雖主張其受有如附件所列之損害云云，惟卻始終未見其提出任何有關該損
      害確實發生及其數額究係如何計算之證明，原告所為之主張應屬空口無憑，不
      足為採。
三、證據：提出系爭船舶碰撞事件於新加坡進入責任限制司法程序之宣誓書及附件之
    影本為證。
    理    由
一、按對於私法人或其他得為訴訟當事人之團體之訴訟，由其主事務所或主營業所所
    在地之法院管轄，民事訴訟法第二條第二項定有明文，本件被告主事務所之所在
    地係於本院轄區，依前揭規定，本院自有管轄區，合先敘明。
二、又按關於侵權行為而生之債，依侵權行為地法，涉外民事法律適用法第九條第一
    項有明文之規定。查本件原告起訴係依據侵權行為之法律關係請求，而本件之侵
    權行為地係在新加坡領海，為二造所不爭執，是本件與行為有關之連結因素具有
    涉外成分，自有我國涉外民事法律適用法之適用，揆諸前揭規定，本件準據法應
    適用侵權行為地法即新加坡法，併予敘明。
三、本件原告主張渠等於八十七年間分別承保由訴外人汎德股份有限公司及六和實業
    股份有限公司等，自英、法、德等國家採購進口如附件所示之二百三十部汽車，
    並委由汽車運輸專用船HUAL TRINITA輪一併運送來台，惟於來台途中，即於八十
    七年九月十七日，於新加坡港外之新加坡領海，遭由被告所管理營運，而由巴商
    長榮國際股份有限公司登記所有之EVER GLORY輪違規，自其左舷予以衝撞，以致
    造成HUAL TRINITA輪第一、二號貨艙均告破損進水，致使汽車本身發生移位、碰
    、擦傷，而須行修理之損害，且亦須攤付相關之海上救難及共同海損之費用，以
    致受有如附件所列之損害，爰依侵權行為及保險代位之法律關係向被告請求損害
    賠償等語。被告則辯稱：原告應就其所主張之事實是否構成新加坡法規定之侵權
    行為（即侵權行為構成要件）及該當於構成要件時所應負之法律責任為何（即侵
    權行為法律效果）詳予舉證說明等語。
四、按當事人主張有利於己之事實者，就其事實有舉證之責任，民事訴訟法第二百七
    十七條前段有明文之規定。本件原告主張被告應就其所管理營運之HUAL TRINITA
    輪所為之侵權行為負損害賠償責任，而依前所述，本件所應適用之準據法係新加
    坡法，是原告應就其所主張之事實是否構成新加坡法規定之侵權行為負舉證之責
    。查本件原告固提出Seow  Teck  Ming  & Anor V.  Tan Ah Yeo & Anor案例及
    Knneth C. M.  GUFFIE所著之海上碰撞法（其內容為：依新加坡法律，英國之海
    商判決例有援用之餘地，及依英國海商判決，於碰撞發生時，船上之貨主，得向
    非運送船請求損害賠償），作為本件被告應負損害賠償責任之法律依據，惟原告
    仍未說明非運送船（即Ever Glory輪）之管理經營者（即被告）於船舶碰撞發生
    時，就非運送船之行為應負損害賠償責任之依據，且原告亦未舉證證明Ever
    Glory 輪於本件船舶碰撞事件具有過失之歸責事由，而應負侵權行為之損害賠償
    責任，是原告之主張顯不可採。從而，原告依據侵權行為及保險代位之法律關係
    ，請求被告賠償如其聲明所述之金額及利息，即無理由，應予駁回，原告既受敗
    訴判決，其假執行之聲請即失所依據，應併予駁回。
五、因本案事證已臻明確，兩造其餘主張陳述及所提之證據，均毋庸再予審酌，附此
    敘明。
六、結論：原告之訴為無理由，依民事訴訟法第七十八條判決如主文。
中　　　華　　　民　　　國　　九十一　　年　　　二　　　月　　二十六　　日
                                            民事第六庭法      官　郭美杏
右為正本係照原本作成
如對本判決上訴，須於判決送達後廿日內向本院提出上訴狀
中　　　華　　　民　　　國　　九十一　　年　　　二　　　月　　二十六　　日
　　　　　　　　　　　　　　　　　　　　　　　　　　　法院書記官　陳如庭
